【裁判字號】    92,重訴,72
【裁判日期】    920909
【裁判案由】    殺人
【裁判全文】
臺灣高雄地方法院刑事判決                          九十二年度重訴字第七二號
    公  訴  人  臺灣高雄地方法院檢察署檢察官
    被      告  甲○○
    選任辯護人  王正嘉
右列被告因殺人案件，經檢察官提起公訴（九十二年度偵字第一二０八五號），本院
判決如左：
    主  文
甲○○殺人，處有期徒刑拾肆年，褫奪公權伍年。
扣案之短尖刀貳支（如警卷照片編號三、四所示），均沒收。
    事  實
一、甲○○於民國九十二年六月六日上午某時，在高雄縣鳳山市○○路三四四巷口，
    與數名鄰居飲酒至上午十一時許後騎乘機車外出，及至同日下午四時二十五分許
    ，騎乘機車自外返家，途經前述三四四巷口時，與朱金山相遇，二人因故發生爭
    執，朱金山先持木製鋤頭柄毆打甲○○，甲○○心有未甘，返家拿取所有短尖刀
    二支（如警卷照片編號三、四）藏於腰際，並於返途中路邊花圃撿拾一把他人棄
    置之生鏽長刀（如警卷照片編號二），折返上址，先以拾獲之生鏽長刀與朱金山
    對打，因長刀遭朱金山打落地上，頭部亦遭朱金山打傷流血，隨手又自腰間起出
    預藏之短尖刀（如警卷照片編號三）與朱金山格鬥，其間朱金山不慎摔倒在地，
    甲○○見狀，竟基於殺人之犯意，手持尖刀朝翻身起立之朱金山胸部刺一刀，隨
    即又朝朱金山右大腿刺一刀，此時在場目擊之乙○○見狀上前制止，並將甲○○
    手中短尖刀搶下，甲○○始作罷，一發不語徒步走離現場返家。而於返家途中，
    為據報到現場處理之警網發現甲○○滿身是血，將其攔下問明究竟，甲○○不予
    置喙，又徒步折返案發現場，警網則尾隨其後到達現場，此時亦另有警網已到現
    場處理，於現場查扣甲○○所有供犯罪所用或犯罪預備之短尖刀二支及撿拾之生
    鏽長刀一支，暨朱金山所有木製鋤頭柄一支。並據在場證人乙○○告知甲○○即
    是行兇之人，因甲○○與朱金山均受傷，遂先由救護車分別送往醫院救治，朱金
    山因胸部深刺傷穿透心臟、肺臟及橫隔膜，致出血性休克不治死亡。
二、案經高雄縣警察局鳳山分局移送臺灣高雄地方法院檢察署檢察官偵查起訴。
    理  由
一、訊據被告甲○○固不否認有於右揭時地因故與被害人朱金山發生衝突，而在雙方
    打鬥中，持刀刺中被害人胸部，造成被害人不幸身亡之事實，惟矢口否認有殺人
    之犯意，辯稱：案發當時伊騎車返家，在案發現場碰到被害人朱金山，朱金山不
    知何故便拿鋤頭柄打伊，於是伊回家拿二支短尖刀，另路過附近花圃檢獲一支生
    鏽長刀，返回案發現場，先用生鏽長刀與朱金山打鬥，長刀遭朱金山打落後，又
    持一支短尖刀與之打鬥，其間伊不慎摔倒，朱金山亦倒下，被伊手中尖刀刺中，
    伊不是故意要殺死者的，況且是朱金山先持鋤頭柄打伊，伊是激於義憤才殺被害
    人的云云。
二、經查：
  (一)被告甲○○於右揭時地先持扣案生鏽長刀，與被害人朱金山手持木製鋤頭柄相互
    毆打，被告所持生鏽長刀被打掉，頭部亦被打傷流血，被告去搶被害人手中鋤頭
    柄，被害人不慎摔倒，被告從腰際間拿出尖刀刺被害人胸部、右大腿各一刀，經
    在場證人乙○○制止，被告始作罷，逕自離去等情，已經證人乙○○於警詢及本
    院審理時證述明確。另被害人朱金山因胸部深刺傷穿透心臟、肺臟及橫隔膜，造
    成出血性休克不治死亡等情，亦經檢察官督同法醫師相驗屍體屬實，製有勘驗筆
    錄、鑑定驗斷書及相驗屍體證明書附卷可稽，並有國軍高雄總醫院出具之診斷證
    明書一份在卷為憑，足徵被害人確是因遭被告持刀刺中胸部深及心臟、肺臟及橫
    隔膜，致出血性休克不治死亡，已可認定。
  (二)被告雖不諱言於右揭時地因故與被害人發生衝突，分持刀械、木棍相互打鬥，於
    打鬥中，持刀刺中被害人胸部，致被害人不幸身亡之事實，惟以前開情詞置辯，
    然查：據證人乙○○於警詢時證述：「三把刀器是甲○○與朱金山發生口角後騎
    機車離去，後又折返現場並發現其帶來三把刀器」之語；於審理時證稱：「我看
    到時朱金山拿木棍，被告拿刀互砍。他們兩人互打，被告的長刀子被打掉落地，
    朱金山拿鋤頭柄打被告的頭而流血... 」等語（見本院九十二年八月二十一日審
    判筆錄），足以證明被告返家拿取扣案三支刀械折回現場時，被告頭部尚未被被
    擊傷流血，被告頭部傷勢是於雙方分持刀械、木棍互毆之際，為被害人所持木棍
    毆擊所造成甚明。被告辯稱是頭部遭被害人毆擊受傷後，始返家拿取扣案刀械云
    云，顯非事實。又被害人朱金山是於雙方打鬥中不慎摔倒，被告見狀持尖刀朝死
    者胸部、右大腿各刺一刀等情，亦經證人乙○○於警詢及審理時證述屬實，若被
    告辯稱是因伊於打鬥中摔倒，被害人亦倒下，被伊手中尖刀刺中云云屬實，何以
    被告仍以相同刀刃再刺被害人右大腿一刀，足徵被告所辯上情，顯與事實相左，
    不足信採。另所謂當場激於義憤而殺人，是以被害人先有不正行為，且該行為在
    客觀上有無可容忍，足以引起公憤之情形，始能適用。本件被告雖是遭被害人以
    鋤頭柄毆打在先，惟此情是否足以引起公憤，已有可疑？況且被告是於遭毆打後
    ，自行返家拿取扣案刀械再返回現場，與被害人相互打鬥，打鬥中被害人不慎摔
    倒，遭被告以尖刀刺中胸部、右大腿等情，均已論述如前，故被告所為，顯與所
    謂激於義憤而殺人之構成要件不符，甚且與正當防衛所稱「現在不法之侵害」之
    構成要件亦屬不合，被告如此辯解，容有誤會，自不足採。
  (三)另辯護人辯稱：被告就醫後，測得血液中酒精濃度高達237mg/dL，已超過中度酒
    精中毒，應屬於精神喪失或精神耗弱之人等語。經查：被告就醫後所測得血液中
    酒精濃度值（有生化檢驗報告一份在卷可證），依卷附酒精濃度對照表及呈現精
    神狀況表所記載，雖已達茫醉程度，所呈現精神狀況為中度酩酊、運動失調、平
    衡障礙、判斷力遲鈍，然此乃法醫學上所做之研究，僅足作為個案之參考，尚不
    足以作為通案之判斷準據，本案仍須依案發前後被告個人行止表現以為判斷。經
    查被告於本院陳稱是日上午有飲酒至上午十一時許止，便騎乘機車外出後，就未
    再飲酒，及至是日下午四時許，騎乘機車返家，途中尚與證人乙○○打招呼等語
    （見本院九十二年八月一日訊問筆錄、同年八月二十一日審判筆錄），佐以前揭
    論述，被告遭被害人以鋤頭柄毆打後，尚且返家拿取刀械，並於返回現場途中，
    撿拾一支生鏽長刀，折回現場，再與死者發生打鬥等情，及被告刺殺被害人後被
    人制止，又逕自徒步返家，途中適遇警網，又折回案發現場等情，亦經證人陳志
    明證述明確，足證被告行為時，對周遭人事物之判斷，尚屬清晰理性，並不因是
    日飲酒之故而受影響。否則，被告飲酒後數小時後，血液中仍檢測出酒精濃度達
    237m g/dL，若以此數值往前推算，則被告飲酒後血液中酒精濃度將近330mg/dL
    ，則依卷附酒精濃度對照表及呈現精神狀況表所記載，被告此時已達深醉之程度
    ，其精神狀況已是意識混亂、昏睡之狀態，何以被告仍能騎乘機車外出，數小時
    後騎乘機車返家，仍會與鄰居即證人乙○○打招呼，甚至事後遭被害人毆打後，
    又能返家拿刀械，並於返回現場途中，撿拾生鏽之長刀，及至將被害人刺傷後，
    亦能自行返家，碰到警網又再度折回案發現場。綜上客觀情事，本院認被告行為
    當時之精神狀態尚未達精神耗弱或心神喪失之程度。辯護人僅以前述檢測數值，
    遽論被告已達心神喪失或精神耗弱之程度，尚非有據，不足採為有利於被告之認
    定。
  (四)按殺人與傷害人致死之區別，應以有無殺意為斷，其受傷之多寡，及是否為致命
    部位，有時雖可藉為認定有無殺意之心證，究不能據為絕對標準（最高法院十八
    年上字第一三０九號著有判例可資參照）。本件被告是於持尖刀與被害人打鬥中
    ，見被害人不慎摔倒，持手中尖刀刺殺被害人胸部、右大腿各一刀，經送醫診斷
    結果，被害人前胸刀刺傷，併胃穿孔、橫隔膜穿孔及心臟左右心室穿孔，有國軍
    高雄總醫院出具之診斷證明書一份在卷可稽。另經檢察官督同法醫師相驗屍體結
    果，亦認被害人前胸部刀刺傷穿透心臟、肺臟及橫隔膜，致出血性休克不治死亡
    ，有鑑定驗斷書及相驗屍體證明書各一份在卷為憑。是就上述被害人之傷勢觀之
    ，已可證明被告持尖刀猛刺被害人時下手之重。又刀能殺人並非不能預見，被害
    人於雙方打鬥中摔倒，翻身起立之際，衡情被害人在此情勢，應無反抗之可能，
    被告竟持尖刀猛力朝被害人胸部刺殺，繼而又刺被害人右大腿一刀，及至遭人制
    止始作罷，益徵被告有殺人之決心甚明。被告辯稱無殺人之故意，顯不可採。
  綜上事證及論述，被告所為前揭辯解，均不足採，其所為殺人犯行，至堪認定。
三、核被告所為，係犯刑法第二百七十一條第一項之殺人罪。查被告於刺殺被害人後
    遭人制止，便自行離開現場，於返家途中，為據報到現場處理之警網發現被告身
    上有血，下車盤問，被告並未告知發生何事，亦未應警員要求留下等救護車，就
    徑自往案發現場走去，經證人乙○○告知到場處理員警，被告是行兇之人等情，
    已經證人即到場處理員警陳志明、盧旺寶證述明確，足證被告於警方到場處理之
    際，經證人告知被告為本件犯罪之人之前，並未自動向警方報告犯罪事實，已堪
    認定。是被告並不符合自首之要件，僅此敘明。審酌被告素行尚稱良好，因酒後
    遭被害人毆打在先，一時氣憤，思慮欠週，持刀刺殺被害人致死，犯罪情節尚非
    嚴重，犯後自白犯罪，應有悔意，及尚未與被害人家屬達成和解等情狀，量處如
    主文所示之刑，且依其犯罪之性質認有褫奪公權之必要，併宣告褫奪公權五年。
    扣案之短尖刀二支為被告所有，供犯罪所用或犯罪預備之物，已經被告陳明，應
    併予宣告沒收。另扣案已生鏽之長刀一支，是遭人棄置，被告於路上隨意拾得之
    物，無證據證明被告有據為已有之意思，故非被告所有之物；及扣案之鋤頭柄一
    支屬被害人所有，亦經證人乙○○陳明，故均不予宣告沒收。
據上論斷，應依刑事訴訟法第二百九十九條第一項前段，刑法第二百七十一條第一項
、第三十七條第二項、第三十八條第一項第二款，判決如主文。
中      華      民      國    九十二    年      九      月      九      日
                                        臺灣高雄地方法院刑事庭
                                            審判長法  官 黃三友
                                                  法  官 黃宗揚
                                                  法  官 王雅苑
右正本證明與原本無異。
如不服本判決，應於判決送達後十日內，向本院提出上訴狀。
                                                  書記官 黃琬婷
中      華      民      國    九十二    年      九      月      九      日
附錄法條：
中華民國刑法第二百七十一條
 (普通殺人罪)
殺人者，處死刑、無期徒刑或十年以上有期徒刑。


司法院資訊處製作；財團法人民間司法改革基金會備份。
